臺灣高等法院刑事判決　　　　　　　　 94年度上易字第949號
上　訴　人　臺灣臺北地方法院檢察署檢察官
被　　　告　甲○○
被　　　告　乙○○
被　　　告　丙○○
被　　　告　己○○
前列二人共同
選任辯護人　扶助律師　廖年盛律師
上列上訴人因被告毀損案件，不服臺灣臺北地方法院93年度易字
第299號，中華民國94年5月9日第一審判決（起訴案號：臺灣臺
北地方法院檢察署92年度偵字第671號），提起上訴，本院判決
如下：
    主  文
上訴駁回。
    理  由
一、公訴意旨略以：被告乙○○、己○○、丙○○、甲○○四人
    ，就臺北縣新店市○○段石頭厝小段七八之一地號土地使用
    問題，與告訴人戊○○意見相左，雙方素有怨隙，詎被告甲○○等四人竟基於毀損之概括犯意，連續於民國九十一年四
    月四日中午十二時、下午十八時四十分及十九時三十分許，
    在上開土地上持鐵鎚等工具，損壞告訴人戊○○所設置用以
    標示其土地所有權界址之鐵皮圍籬，足以生損害於告訴人戊○○，因認被告乙○○、己○○、丙○○、甲○○四人均涉
    有刑法第三百五十四條之毀損罪嫌等語。
二、按犯罪事實應依證據認定之，無證據不得認定其犯罪事實；
    不能證明被告犯罪或其行為不罰者，應諭知無罪之判決，刑
    事訴訟法第一百五十四條第二項、第三百零一條第一項分別
    定有明文。又事實之認定，應憑證據，如未能發現相當證據
    ，或證據不足以證明，自不能以推測或擬制之方法，以為裁
    判基礎（最高法院四十年台上字第八六號判例參照）。次按
    為保護自己的權利，對於他人之自由或財產施以拘束、收押
    或毀損者，不負損害賠償之責。但以不及受法院或其他有關
    機關援助，並非於其時為之，則請求權不得實行或其實行顯
    有困難者為限，民法第一百五十一條定有明文。
三、本件公訴人認被告乙○○、己○○、丙○○、甲○○四人涉
    有上開毀損犯行，主要以被告乙○○、己○○、丙○○、甲○○警詢及偵查中之陳述、告訴人戊○○、告訴代理人丁○○、證人陳貴鳳、陳子晴、到場處理警員李鈞偉之證詞及毀
    損照片九紙等論據，訊據被告乙○○、己○○、丙○○、甲○○均否認有上開毀損鐵皮圍籬之犯行，被告乙○○辯稱：
    我們只有在四月四日移除那一次，有我、甲○○、丙○○、
    己○○，我們沒有連續移除，我們有請警方來處理，警方走
    的時候，我們才移除的，當時有里長在。那時候大概是晚上
    七點半，我們只有移除這一次，其他次都沒有。因為那裡是
    我們出入的地方，原來是我們共同共有的土地等語；被告己○○或辯稱：他們把路封起來我們沒有辦法通行，我有把它
    移除，那時候是七點多的時候，我們有叫里長及警察過來，
    其他時間沒有做，或辯稱：那天很亂，我沒有動手等語；被
    告丙○○辯稱：我們只是把它移走。我只有在晚上七點半那
    一次，其他兩次沒有。鐵皮掉了我有去撿起來，沒有動手破
    壞；被告甲○○辯稱：告訴人說我們破壞他的東西，那是縣
    政府拆的不是我們拆的，縣政府來拆我們也不知道，拆完以
    後我們只是把鐵架移開，那個凹痕是修車廠開鐵捲門打到的
    ，圍牆貼著鐵捲門很近，而且Ｃ型鐵架又在後面，距離太近
    ，鐵捲門打開的時候，鐵捲門會撞到固定鐵皮Ｃ型鐵才會有
    上開凹痕等語。
四、原審以：
(一)、關於告訴人戊○○在台北縣新店市○○街十六號自己住處裝
    設監視錄影機側錄住處前道路行經人車往來動態之錄影帶之
    證據能力部分：按告訴人戊○○側錄地點乃住處前公眾得自
    由出入之道路，不屬「非公開場所」；而告訴人戊○○與被
    告乙○○、己○○、丙○○及其等家族成員對於前開道路坐
    落土地究屬告訴人戊○○私有或為祖產屬公同共有而就使用
    權之事時起衝突（此已據告訴人戊○○、被告乙○○、己○○、丙○○供明在卷），始安裝監視錄影器搜證，故告訴人
    戊○○所為顯非「無故」，核與刑法第三百一十五條之一第
    二款所規定「無故以錄音、照相、錄影或電磁紀錄竊錄他人
    非公開之活動、言論或談話」之構成要件不符。而為防制犯
    罪，甚多住宅、社區、商店、建築物或金融機構，普遍裝置
    錄影機用以監視各時段之動態，錄影帶所錄取之畫面，全憑
    機械力拍攝，未經人為操作，未伴有人之主觀意見在內，自
    有證據能力，被告乙○○之辯護人所指稱告訴人戊○○側錄
    之前開錄影帶無證據能力，要無可採，先此敘明。
(二)、台北縣新店市○○段石頭厝小段七八之一地號土地於四十二
    年五月三十一日因耕者有其田條例經政府向李孝安徵收，並
    於四十二年七月十五日放領登記為戊○○所有一節，有台北
    縣新店市地政事務所九十四年三月二日本縣店地登記字第09
    40002482號函送之日據時期登記簿、台帳、光復後土地登記
    總簿、77年電子處理前登記簿謄本及電子登記謄本在稽。戊○○於九十一年四月四日上午八時許，雇工在上開地號土地
    ，沿被告甲○○經營之汽車修理廠之鐵皮屋進出大門，搭建
    Ｌ型鐵皮輕鋼架圍牆，與被告甲○○之汽車修理廠呈平行之
    圍牆，將該汽車修理廠進出大門圍堵至僅留人得進出修車廠
    之空間，而與被告甲○○之汽車修理廠呈垂直之圍牆，亦將
    汽車修理廠前之道路圍堵至僅供人及機車可出入該路之空間
    等情，已據告訴人戊○○於偵查、證人陳萬益於警訊、證人
    丁○○於原審審理及證人及處理本案之李鈞偉安坑派出所警
    員）於原審陳述甚詳，並有Ｌ型鐵皮輕鋼架圍牆搭建現場之
    照片四紙（偵字第一一六○七號卷第三九、四十、四三至四
    四）可稽。而上開Ｌ型鐵皮輕鋼架圍牆，於搭建好當日中午
    十二時三十分許，即為被告甲○○持用不詳工具撞擊凹陷，
    復於當晚七時許過後，被告乙○○、己○○、丙○○及不詳
    姓名男子又持用鐵鎚、乙炔、千斤頂等工具敲擊、切割及撬
    開Ｌ型鐵皮輕鋼架圍牆，而將該Ｌ型鐵皮輕鋼架圍牆毀壞拆
    除等情，亦據證人戊○○於警詢、及原審指述甚詳，並有Ｌ
    型鐵皮輕鋼架圍牆有凹痕之現場照片十紙（同上卷頁）、經
    切割、拆除之鐵皮輕鋼架移至一旁堆置照片二紙（原審卷第
    一百十頁）在卷可稽。
(三)、被告乙○○於警訊、偵查稱：…戊○○…無預警把鐵皮欄圍
    堵道路，造成我車輛停放進出時被擋，所以在家族協商下及
    里長與戊○○溝通無效，把既成巷道之障礙物拆除…我是用
    鐵鎚工具拆除。我是與家族成員及土地公廟拜拜香客，合力
    拆除……因早上上班時，我車被圍在裡面，沒辦法出去，下
    午回家才去拆，和丙○○、己○○一起去拆除，因我有交通
    局交管處處長座車在其內，不拆車子無法出來等語（九十一
    年四月五日警訊筆錄，九十一年八月八日偵查筆錄）、被告
    陳聰賢於警詢偵查稱：…戊○○無故將進出巷道…致我們無
    法進出才拆除他所圍的鐵皮欄…我與陳萬益、乙○○、丙○○等人共同將鐵皮拆除．用一般鐵器拆除……與丙○○同理
    由。他地圍起來，妨害我們自由等語（九十一年四月十四日
    警訊筆錄，九十一年八月八日偵查筆錄）；被告丙○○於警
    詢稱：我是因住宅之通道，戊○○在未協商之下無預警把鐵
    皮欄圍住通道，造成我們家人及車輛無法進出，所以我及家
    族人員經過協商把鐵皮欄拆除…我是用鐵鎚這類工具把鐵皮
    欄拆除，我與戊○○所告家族之人員及土地公廟香客…合力
    把通道之障礙拆除等語（九十一年四月五日警訊筆錄），互
    核相符，足認告訴人戊○○搭建之Ｌ型鐵皮輕鋼架圍牆係被
    告乙○○、己○○、丙○○等人拆除。
(四)、證人即警員李鈞偉於九十四年三月二十八日證稱：當時戊○○向我們報案時，我在現場看到東西已經毀損，有凹痕…我
    有問甲○○，鐵片誰毀損的，甲○○向我坦承他有毀損這個
    圍牆，偵卷第三九頁至第四四頁之照片，是我們去拍攝等語
    ，證人陳子晴於偵訊稱：在經地政事務所鑑界，之後界址我
    們用鐵皮圍牆圍住，甲○○九十一年四月四日早上過來拆掉
    此鐵皮圍牆，傍晚又找人，連其房東約十人來拆此圍牆等語
    ，復稱：…修車廠的進出口正面，也被擋到只剩下一個行人
    可以進出的情形…我有問甲○○，鐵片誰毀損的，甲○○向
    我坦承他有毀損這個圍牆等語，核與被告甲○○前揭坦認之
    情節相符，堪認前述Ｌ型鐵皮輕鋼架圍牆之凹痕係被告甲○○所為。是被告甲○○辯稱：凹痕是我硬擠才能進去的痕跡
    ，不足採信，且其稱：該汽車修理之大門為鐵捲門，鐵捲門
    是往上升起開啟等語，從而其辯稱：…圍牆貼著鐵捲門很近
    ，而且Ｃ型鐵又架在後面，距離太近，鐵捲門打開的時候，
    鐵捲門會撞到固定鐵皮Ｃ型鐵才會有上開凹痕等語，亦屬無
    稽。
(五)、証人即台北縣新店市安和里里長劉天進及警員李鈞偉均証稱
    ：九十一年四月四日晚間，其等前往現場協調處理至離開現
    場止，戊○○雇工搭建之Ｌ型鐵皮輕鋼架圍牆尚設置在現場
    ，未見現場有任何人動手持用鐵鎚、乙炔、千斤頂等工具敲
    擊、切割及撬開Ｌ型鐵皮輕鋼架，其等在現場並未執行拆除
    或移除上開Ｌ型鐵皮輕鋼架圍牆，亦未指示在場之人可拆除
    或移除上開Ｌ型鐵皮輕鋼架圍牆等語，是被告辯稱：係縣政
    府拆卸後其等單純移除等語，顯不可採。
(六)、原審勘驗告訴人戊○○提出之九十一年四月四日晚上在新店
    市○○段○○街十六號、二十號現場監視錄影光碟，結果為
    ：「十九時二十五分二十八秒，畫面出現身穿黑白橫條紋
    上衣及身穿白色內衣之二名男子動手以千斤頂將部分之輕鋼
    架圍牆從地面撬起。十九時三十六分二十六秒：四位警察
    相偕離開，戴白帽者陪同在後。之後則出現『一名上半身
    穿著深色上衣男子及兩名上半身穿著白色上衣男子用腳踹鐵
    皮圍牆』、『一名男子持鐵鎚毀損』『戴白帽之男子按住左
    鐵架供一名男子鐵鎚擊落鐵皮，並撿拾遭破壞後的鐵皮堆放
    』、『一名男子與工人換手以乙炔切割毀損鐵皮』『一名穿
    著黑色上衣男子將鐵皮圍牆支架用力搖晃拔起後，棄置地上
    』、『清除現場鐵皮』等畫面，上開監視畫面昏暗模糊，無
    法明確顯示出上開各動作係何人所為，尚難遽為不利被告之
    證據。
(七)、被告等辯稱：該路係共有之對外唯一供人通行多年之道路等
    語，告訴人戊○○則否認上開土地為家族共有，主張為其私
    人土地，證人陳張秀美（告訴人戊○○之妻）、丁○○（告
    訴人戊○○之子）均證稱：「…當路使用之前，是田地，案
    發的土地是田地，轉變為道路供我們行走，被告他們是跟著
    我們走該地…因為甲○○租屋開修車廠，將修車佔路，我們
    才只好將我們的前述土地圍起來，那條路只有我們這一戶使
    用，另有一條路，那條路比較方便，但是他們硬要走這條路
    等語，查：
    經向台北縣政府及新店市公所函詢有關新店安坑段石頭厝
    小段78－1地號是否有既有道路，台北縣新店市公所於九十
    三年十二月十五日以北縣店工字第0930046973號函函覆稱：
    「…迄今尚未有依上述地號核發之巷道通行時間證明」，而
    台北縣政府於九十一年十一月十七日以北府城開字第093076
    0513號函函覆：「…查台北縣建築線指定（示）圖檔案資料
    ，上開地號土地未經依建築法等相關法令規定認定為現有巷
    道」，復於九十三年十一月十八日以北府城測字第09307631
    43號函覆：「…查本府現存檔案，該地號並未辦理認定在案
    ，故非屬現有巷道。」，然同時亦說明：「二、所謂『既成
    巷道（道路）』，依據臺灣省政府建設廳民國七十年五月三
    十日建四字第二七二二七號函函釋，其定義為：凡公私有土
    地為『實際』『供公眾通行』之道路謂之『既成巷道（道路
    ）』構成公眾通行之要件含應有民法第七百八十七條規定之
    必要通行權及第八百五十一條、第八百五十二條規定因時效
    而取得通行之地役權。」，是知與依建築法等相關法令規定
    認定為「現有巷道」是不同概念，有上開台北縣新店市公所
    函一份及台北縣政府函二份在卷可稽。
    證人劉天進、陳金發均證稱：這條路是幾十年的通路。當
    時這條路也是戊○○自己開的，我們三合院本來在左邊有一
    條路，因為他自己要方便，所以他自己開一條路，致使我們
    左邊的那條路被隔壁的人阻斷，不讓我們過去。七十八號之
    一這條路已經走了五十年以上，當時鎮公所有來說這是一條
    巷道沒錯，所以來做作一條水溝等語，另據現場照片二紙可
    知（偵字第一一六○七號卷第四五頁），現場有舖設柏油路
    面，路旁亦有舖設新店市所施作水溝之水溝蓋，而證人丁○○於原審亦坦認二十年前現場道路即由新店市公所舖設柏油
    路面，路面有損壞時亦通知新店市公所前往修復，現場旁之
    土地公廟之香客亦是以該路通行等情，足見證人劉天進、陳
    金發及被告乙○○、己○○、丙○○指稱經告訴人戊○○搭
    建Ｌ型鐵皮輕鋼架圍牆之現場係供公眾通行之道路可採。
    此外，原審於九十三年七月六日前往告訴人戊○○當初搭
    建Ｌ型鐵皮輕鋼架圍牆之現場勘驗結果：由上開原所搭建，
    嗣經拆除之Ｌ型鐵皮輕鋼架圍牆處，為安和路之巷道，往裏
    走，二側都有鐵皮屋，有三合院，走至巷底有一棟房屋，為
    死巷，並無其他對外可通行之道路，有九十三年七月六日勘
    驗筆錄（附現場圖及照片十八紙，原審卷(一)第一三八頁至第
    一四八頁）在卷可稽，且警員李鈞偉亦證稱：安利街巷內只
    乘兩、三戶人家，這條路是供他們家拉出，走進去是死巷…
    ，若進出裡面的人不走這條路，沒有無其他出入口等語，足
    認告訴人戊○○搭建Ｌ型鐵皮輕鋼架圍牆之現場係供居住在
    該巷道裏面住戶對外之唯一通行之道路。
(八)、綜上，告訴人戊○○於九十一年四月四日上午，雇工在上開
    地號土地，沿被告甲○○經營之汽車修理廠之鐵皮屋進出大
    門，搭建Ｌ型鐵皮輕鋼架圍牆，與被告甲○○之汽車修理廠
    呈平行之圍牆，將該汽車修理廠進出大門圍堵至僅留人得進
    出修車廠之空間，而與被告甲○○之汽車修理廠呈垂直之圍
    牆，亦將汽車修理廠前之道路圍堵至僅供人及機車可出入該
    路之空間，致使被告甲○○所經營之汽車修理廠對外進出大
    門突遭阻隔，車輛無法進出而無法營業，居住巷道內之被告
    己○○、丙○○及車輛停放巷道內之被告乙○○，對外唯一
    之道路遭圍堵，其等車輛無法進出，其等四人因而破壞拆除
    告訴人戊○○搭建之Ｌ型鐵皮輕鋼架圍牆，足見被告乙○○
    、己○○、丙○○、甲○○四人係為保護自己之權利而破壞
    、拆除告訴人戊○○所搭建之Ｌ型鐵皮輕鋼架圍牆；雖然被
    告甲○○於撞擊上開Ｌ型鐵皮輕鋼架圍牆前未通知警察機關
    到場協調處理，惟於當日晚間警察及里長雖有到場協調，惟
    協調不成立而離開，被告乙○○一行人遂持用鐵鎚、乙炔、
    千斤頂等工具敲擊、切割及撬開Ｌ型鐵皮輕鋼架圍牆，而將
    該Ｌ型鐵皮輕鋼架圍牆毀壞拆除，且參以告訴人戊○○嗣於
    九十一年七月初再度在上址搭建鐵皮輕鋼架圍牆，雖經被告
    乙○○等人檢舉，工務局至九十一年九月間才至現場拆除，
    此均據被告乙○○、證人丁○○陳述在卷，並有照片七紙（
    原審卷(一)第一一一頁至第一一四頁）可稽，其等所為顯屬於
    不及受法院或其他有關機關援助，並非於其時為之，則請求
    權不得實行或其實行顯有困難者之情形，符合民法第一百五
    十一條自助行為之要件，阻卻違法而不予處罰，揆諸前揭說
    明，自應均為無罪之諭知等語，核無不合。
五、檢察官循告訴人請求上訴略以：被告所為，不符合民法自助
    行為之規定，且有爭執應訴諸法院，另該巷道並未完全堵住
    ，行人尚可通行，是被告等以通行抗辯，為無理由，且該處
    並非唯一通道，尚有其他通路，原審有誤，請撤銷之等語。
    經查：有關另有通道乙節，本院勘驗現場結果為：系爭被告
    所經營修車廠後方，固有另一通道（通道一）通往聯外道路
    ，惟該通道實際乃其他修車廠（中新汽車、欣朝汽車）用地
    ，已擺滿車輛，雖人員可穿梭而過，惟車輛難於通行，另被
    告所居住乙房屋及甲房屋，雖人員可穿越狹窄通道（二）到
    達上開通道（一），惟通道（二）無法通行車輛（含機車）
    等情，有勘驗筆錄、現場略圖、現場照片附卷可參（本院卷
    第五八至七三頁），衡諸當今經濟社會狀況，車輛乃代步必
    需工具，因此，是否為適宜通道，自應考量此一情況，告訴
    人指稱係爭現場，尚有通道，固非全然無見，惟該通道既不
    能通行車輛，當非適當往來道路，何況，被告等係經營汽車
    修理業，若不能通行車輛之通道，即屬無通道，因此，告訴
    人指被告等可由其他通道出入乙節，無非強人只能步行，不
    得騎乘車輛，於理不合，於事不能，是告訴人所指，不能採
    信，另原審已說明被告等進出無路，雖訴諸法院為解決問題
    途徑，惟出路問題，乃時刻所需，已不及公權力解決救助，
    因此，符合民法之自助規定，公訴人認不符合，尚有未洽，
    從而，上訴為無理由，應予駁回。
據上論斷，應依刑事訴訟法第三百六十八條，判決如主文。
本案經檢察官鄭龍照到庭執行職務。
中　　華　　民　　國　　94　　年　　9　　月　　20 　日
　　　　　　　　　刑事第二十一庭審判長法　官  溫耀源
　　　　　　　　　　　　　　　　　　  法　官  段景榕
　　　　　　　　　　　　　　　　　　  法　官  周政達
以上正本證明與原本無異。
不得上訴。
                                      書記官  陳菊珍
中　　華　　民　　國　　94　　年　　9 　　月　　20　　日
